【裁判字號】    90,上訴,1770
【裁判日期】    900725
【裁判案由】    偽造有價證券
【裁判全文】
臺灣高等法院刑事判決                            九十年度上訴字第一七七號
    上  訴  人
    即  被  告  乙○○
    選任辯護人  呂錦峰  律師
                林仟雯  律師
右上訴人因偽造有價證券等案件，不服臺灣板橋地方法院八十八年度訴字第一九六五
號，中華民國九十年一月九日第一審判決（起訴案號：臺灣板橋地方法院檢察署八十
八年度偵字第一七三九六號），提起上訴，本院判決如左：
    主  文
上訴駁回。
    事  實
一、乙○○係設於臺北市○○鎮○○街六四三號九樓億滿實業有限公司（下簡稱億滿
    公司）之實際負責人（按掛名董事為林良子），該公司營業情況欠佳，億滿公司
    及乙○○個人之支票分別於民國八十六年四月一日、十二月五日被台北市票據交
    換所列為拒絕往來戶。乙○○於八十七年五月二十日，向設於臺北縣新莊市○○
    路二二七巷三十號之善哉機械有限公司（下簡稱善哉公司），以新台幣（下同）
    四十九萬零五百五十九元購買離心式泵浦數台，並約定當日先給付訂金一萬三千
    七百六十一元，餘款則以支票給付，但乙○○本人及公司支票已列為拒絕往來。
    適見中國時報分類廣告欄刊登「當日領票」之廣告，為順利取得善哉公司交付之
    貨品，旋即以電話聯絡刊登該廣告者即以「王鳳鳴」自居之盧鴻明（按未據檢察
    官起訴）及另一名姓名年籍不詳自稱為楊姓之成年男子，談妥後，乃於八十七年
    六月中旬某日，在臺北市○○○路高速公路涵洞下，向盧鴻明及楊姓成年男子，
    以每紙支票六千五百元，合計共一萬三千元之代價，購買如附表編號一、二所示
    之支票二紙，並由乙○○提供其所需之支票金額、日期及受款人名稱，再由盧鴻
    明及楊姓成年男子分別填載於上開支票上。乙○○取得右揭二紙支票後，明知該
    二紙支票屆期均無法兌現，竟意圖為自己不法之所有，基於向善哉公司詐欺取財
    之犯意，先於八十七年六月二十九日（起訴書誤載為五月二十日），在上址將附
    表編號一之支票乙紙交付善哉公司之負責人甲○○，使不知情之甲○○因之陷於
    錯誤，而交付離心式泵浦數台，復於同年八月十八日（起訴書誤載為八月十四日
    ），接續同前之詐欺犯意，在附表編號二之支票上以億滿公司乙○○名義背書後
    ，亦隱瞞上開支票無法兌現之事實，隨即在右開善哉公司所在地，將附表編號二
    之支票乙紙、現金三萬五千五百元及同額之本票乙紙一併交予甲○○，並指示善
    哉公司將離心式泵浦數台送至高雄縣鳥松鄉○○路八之一號。計乙○○以此方式
    共詐得價值四十九萬零五百五十九元之離心式泵浦數台。嗣因上述二紙支票屆期
    經提示，分因拒絕往來戶、發票人印章不符及存款不足而遭退票，乙○○復簽發
    面額十二萬一千元之本票乙紙以為搪塞，然均不獲兌現，善哉公司始知受騙。
二、案經被害人善哉公司負責人甲○○訴由臺灣臺北地方法院檢察署檢察官呈請臺灣
    高等法院檢察署檢察長核轉臺灣板橋地方法院檢察署檢察官偵查起訴。
    理  由
一、訊據上訴人即被告乙○○於原審及本院調查中固坦承於右開時間，在臺北縣新莊
    市○○路二二七巷三十號善哉公司所在地，以四十九萬零五百五十九元之代價，
    購買離心式泵浦數台，並約定當日先給付訂金一萬三千七百六十一元，餘款則以
    支票給付。惟其因個人及億滿公司之支票均已遭銀行列為拒絕往來戶，為順利取
    得善哉公司交付之貨品，遂以電話聯絡在中國時報刊登「當日領票」之人即以「
    王鳳鳴」自居之盧鴻明及另一名楊姓之成年男子，並於八十七年六月中旬某日，
    在臺北市○○○路高速公路涵洞下，向盧鴻明及楊姓成年男子，以每紙支票六千
    五百元，合計共一萬三千元之代價，購買如附表編號一、二所示之支票二紙，並
    由其提供所需之支票金額、日期及受款人名稱，再由盧鴻明及楊姓成年男子分別
    填載於上開支票上。其取得右揭二紙支票後，於八十七年六月二十九日，在上址
    將附表編號一之支票乙紙交付甲○○，復於同年八月十八日，在附表編號二之支
    票上以億滿公司乙○○名義背書後，在右開善哉公司所在地，將附表編號二之支
    票乙紙、現金三萬五千五百元及同額之本票乙紙一併交予甲○○，並指示善哉公
    司將離心式泵浦數台送至高雄縣鳥松鄉○○路八之一號。嗣上述支票二紙分因拒
    絕往來戶、發票人印章不符及存款不足而遭退票，其又簽發面額十二萬一千元之
    本票乙紙，然本票均不獲兌現等情不諱（詳本院八十九年四月十一日訊問筆錄）
    。惟矢口否認有何詐欺取財之犯意，並辯稱：伊向盧鴻明及楊姓成年男子購買上
    述支票之際，該二名男子說支票如果到期，就依支票上之帳號將錢匯進去，但未
    兌現前，甲○○就通知伊說支票有問題，伊一方面怕錢存進去會被吃掉，另一方
    面伊本打算等客戶大坑公司給付貨款後，再將大坑公司給付之貨款存入上述支票
    帳戶內供提兌，但因大坑公司給付遲延，且尚有其他貨款需付，伊就將此筆貨款
    挪去支付其他貨款，故支票到期未兌現云云。
二、經查：
  (一)被告乙○○於八十七年五月二十日向告訴人訂貨，同日給付訂金一萬三千七百六
    十一元，嗣分別於八十七年六月二十九日、八月十八日分批交貨乙節，業據被告
    乙○○供承在卷（詳原審卷第五三頁八十九年四月十一日訊問筆錄），並為告訴
    人指訴情節相符（詳同日訊問筆錄），復有統一發票三紙、銷貨單四紙附卷可稽
    （附於八十七年度偵字第二五八○三號偵查卷宗第十七頁至第十九頁），從而公
    訴人指被告先於八十七年五月二十日向告訴人詐稱購貨，復於同年八月十四日，
    以相同方法向告訴人詐稱購貨云云，而認被告係「先後二次」向告訴人詐購貨品
    云云，顯有誤會。
  (二)次者，告訴人於偵查中指稱：乙○○曾說上開二紙支票係買來的等語（詳八十七
    年度偵字第二五八○三號偵查卷宗第一二一頁反面），及證人曾信智於原審法院
    調查中證述：八十七年五、六月中旬，伊去找乙○○，乙○○說看報紙有在借支
    票，並說他第一次借票會害怕，要求伊一起去，伊就與乙○○一起開車到臺北市
    ○○○路高速公路涵洞下，此時有二位騎機車之人來敲車門，問是不是要借支票
    ，乙○○說是，那二個人就到車上談，而那二個人一個自稱姓王，另一個自稱姓
    楊，有拿名片給乙○○，在車上那二個人問金額及抬頭如何記載，乙○○說要四
    十幾萬，那二個人就一人拿出一張支票，一個人開三十幾萬的支票，另一個人開
    十幾萬的支票，那二個人在寫金額時，支票上發票人的章早就蓋好了，寫完後，
    叫乙○○支票到期時再約定時間匯錢進去，又拿出隨身攜帶的本票，叫乙○○開
    二張本票，那二個人拿的名片就是乙○○庭呈的名片等語（詳原審卷第八三頁、
    第八四頁八十九年五月十一日訊問筆錄）。堪認被告供述：向告訴人購買貨品約
    定後，因個人及億滿公司之支票均已遭銀行列為拒絕往來戶，為使善哉公司交付
    上述貨品，遂於八十七年六月中旬，在臺北市○○○路高速公路涵洞下，向盧鴻
    明及楊姓成年男子，以每紙支票六千五百元，購買如附表編號一、二所示之支票
    二紙等語，核相符合。是公訴人所指：被告先於八十七年五月中旬某日，「偽造
    」附表編號一、二之支票，再於八十七年五月二十日，向善哉公司詐購貨品云云
    ，容有誤會。至被告固於偵查中另稱：上述二紙支票係向生意往來之陳姓男子調
    借，非伊買來之芭樂票云云（詳八十七年度偵字第二五八○三號偵查卷宗第六四
    頁反面、第六九頁至第七十頁、第七五頁反面、第一二二頁、第一二五頁反面、
    八十八年度偵字第一七三九六號偵查卷宗第十四頁反面），惟其嗣於原審調查中
    則以上開情詞置辯，前後對照觀之，其供述顯有歧異，應以原審、及本院調查審
    理中所為之供述較接近事實而可採信。
  (三)又被告乙○○供承：附表編號一、二之支票係向楊姓及王姓成年男子購買，王姓
    男子即盧鴻明，附表編號二之支票就是盧鴻明交付等語，並提出名片二紙在卷可
    按（見原審卷第五七頁背面）。而其中署名為「王鳳鳴」之名片即係盧鴻明所有
    ，「王鳳鳴」係盧鴻明使用之偏名，名片上之0000000000號行動電話
    亦係盧鴻明使用乙節，業據證人盧鴻明於原審調查中證述無訛（詳原審卷第一八
    九頁八十九年七月二十七日訊問筆錄），並有遠傳電信股份有限公司八十九年四
    月二十九日函乙紙附卷可憑（見原審卷第六九頁）。至證人盧鴻明於原審另稱：
    非伊將上述支票出賣予乙○○云云（詳原審卷第一八九頁八十九年七月二十七日
    訊問筆錄）。然觀諸盧鴻明後又改稱：附表編號二支票上之筆跡與伊之筆跡有一
    點像，伊不確定該支票是否伊所簽發，因伊曾受騙，所以會要求票主拿空白票據
    ，伊再自己填載，上述支票可能係伊幫票主填載，如此票主才不能抵賴等語（詳
    原審卷第二三一頁背面八十九年九月二十一日訊問筆錄）。衡諸常情，一般人對
    本身所寫之筆跡均能辨識，證人盧鴻明稱不能辨識扣案支票上之筆跡是否係其所
    寫，其此部分證詞無非要避免牽涉刑責。再核其名片上載以「王代書事務所、王
    鳳鳴、銀行融資、票貼額度申請、支票申請、當日領票」等詞句，及證人盧鴻明
    證稱：伊非代書，只是伊朋友在作代書，才會在名片上寫王代書事務所，因算命
    先生說用「王鳳鳴」名字會比較賺錢，伊才未用本名，名片上支票申請就是說如
    果去銀行開戶要三個月，但客戶如果開戶後將存摺給伊，伊即可存錢進去製造業
    績，一星期即可領支票，而當日領票係噱頭，不可能當日即可領票，伊之工作係
    收受客戶之客票後，轉向民間金主借錢，就是所謂的票貼，伊亦有在中國時報及
    自由時報上刊登持客票借錢之廣告等語（詳原審卷第一八九頁八十九年七月二十
    七日訊問筆錄），由其上證述可知其名片上所載之「王代書事務所、王鳳鳴、當
    日領票」等語，均與實情有違，倘證人盧鴻明僅係從事「票貼」之工作，何以名
    片上未如此記載，反記載「當日領票」等語，由此均足徵證人盧鴻明有隱匿之情
    ；反以被告之供述較為可採。是被告供承：附表編號二之支票係盧鴻明交付等語
    ，堪以採信。
  (四)又證人吳玉炮於偵查中證述：伊非冬永企業有限公司（下簡稱冬永公司）之負責
    人，附表所示編號一之支票，亦非伊簽發，因伊未曾申請支票帳戶使用等語在卷
    （詳八十七年度偵字第二五八○三號偵查卷宗第一○九頁反面），是附表編號一
    之支票應係姓名年籍不詳之人，以冬永公司負責人吳玉炮名義冒名申請，要屬無
    疑。至附表編號二所示支票之發票人張玉書固經原審傳喚、拘提均未到庭說明，
    致無從認定上述支票究係張玉書授權他人簽發，或係遺失、失竊等情。然右開支
    票二紙於八十七年八月二十五日、八十七年十月二十五日經告訴人提示後，分因
    拒絕往來戶、發票人印章不符及存款不足而遭退票，並分別於八十七年七月二十
    四日、八十七年十月三十日，均經銀行列為拒絕往來戶之事實，有支票影本及退
    票理由單各二紙、臺北區中小企業銀行八十八年一月二十日北商銀八八復字第六
    號函及高雄銀行大昌分行八十八年一月二十二日高銀大字第六○號函各乙紙（附
    於八十七年度偵字第二五八○三號偵查卷宗第三頁至第四頁、第二六頁至六二頁
    ）及臺北市票據交換所八十九年六月十九日（八九）北票字第四三八四號函在卷
    可按（見原審卷第一三四頁）。而前開二紙支票係被告向盧鴻明及自稱楊姓之成
    年男子，共以一萬三千元之代價購得乙節，業據被告於原審及本院審理中供承不
    諱；被告既非以正常交易途徑取得支票，卻以顯不相當之對價取得附表所示之支
    票，其於買受該二紙支票之際，衡諸經驗法則，對於該二紙支票屆期不能兌現，
    自屬預期明知，被告猶隱瞞實情，冒充係交易取得而持向告訴人抵付貨款，顯屬
    詐術之施行，並使不知情之告訴人因之陷於錯誤而交付貨品；被告顯係以不能兌
    現之支票向告訴人詐取貨品，其主觀上具有不法所有之意圖，亦屬灼然。至被告
    固辯稱：伊打算支票到期，就依支票上之帳號將錢匯進去，但未兌現前，甲○○
    通知伊說支票有問題，伊一方面怕錢存進去會被吃掉，另一方面伊本打算等客戶
    大坑公司給付貨款後，再將大坑公司給付之貨款存入上述帳戶內云云。然被告於
    原審調查中本供述：支票尚未兌現前，告訴人就通知伊說票有問題，伊就打算將
    錢還給告訴人，再將支票拿回來等語（詳原審卷第五三頁八十九年四月十一日訊
    問筆錄）；嗣改口稱：係支票跳票後，甲○○打電話給伊，伊才知道票有問題，
    在支票未到期前，伊曾打電話給楊先生，楊先生說他們那邊出了一個問題，沒有
    錢可以兌現支票，伊問對方要如何處理，對方吱吱唔唔，伊擔心錢存進去，對方
    不會把本票還給伊，到時甲○○也拿不到錢，所以到期前才沒將錢存進去等語（
    詳原審卷第八五頁八十九年五月十一日訊問筆錄）；繼稱：告訴人在八十七年八
    月二十五日支票尚未到期前，就打電話問銀行，銀行說支票已經被拒絕往來，告
    訴人就告訴伊，伊才打電話給楊先生，楊先生說把錢存進去，指定是要付這張票
    ，就沒有什麼問題，但伊認為票有問題，加上手頭沒有這麼多錢，才沒存錢進來
    等語（詳原審卷第一五五頁八十九年六月二十二日訊問筆錄）。被告前後供述反
    覆，再其客戶大坑公司積欠之貨款給付後，被告亦未將之存入右開支票帳戶或給
    付告訴人乙節，亦為被告所是認（詳原審卷第五三頁背面八十九年四月十一日訊
    問筆錄），足認被告上述辯解，皆係推諉之詞，不足採信。
  (五)被告於八十七年五月二十日，約定向告訴人購買離心式泵浦，當日先給付訂金一
    萬三千七百六十一元，於八十七年六月二十九日，復給付面額十二萬一千元之支
    票乙紙，於同年八月十八日，再給付面額三十二萬零二百九十八元乙紙之支票及
    現金三萬五千五百元等情，為被告所供承。從而，被告向告訴人詐購之離心式泵
    浦數台，其價值係四十九萬零五百五十九元，要屬無疑。
  (六)末查被告固提出之臺北市營業人銷售額與稅額申報書、華南商業銀行匯款回條聯
    、中國信託商業銀行匯款回條、臺北銀行入戶電匯回條、銢傑企業有限公司請款
    單、信佳凡而有限公司簽收回條、大準企業有限公司估價單等，然此僅足以說明
    億滿公司有繳稅及與其他公司尚有交易往來之情形，尚無法證明被告將附表編號
    一、二之支票交付告訴人之際，對於該二紙支票不能兌現無預見，是不足為有利
    於被告之認定。而財政部財稅資料中心於九十年六月十五日以資五字第九００八
    二五九０函復本院有關被告本人財產總歸戶資料，被告名下並無任何財產；又財
    政部台北市國稅局於九十年六月廿六日以財北國稅資字第九０一四四五二六號函
    送億滿公司八十五年至八十七年度營利事業結算申報之損益表、資產負債表及核
    定通知書影本，經核閱結果，該公司於八十五年度虧損三萬三千一百五十九元累
    積虧損四萬九千七百十八元，八十六年度虧損十二萬八千五百九十四元累積虧損
    十四萬三千三百零一元，八十七年度虧損十二萬一千七百三十元累積虧損二十七
    萬一千八百九十五元；此有各該函附於本院卷可稽。是被告及億滿公司均無資力
    ，被告辯稱其有資力可於票據發票日前，將錢存入銀行供持票人提兌，不足採信
    。
  (七)綜上，被告所辯顯係飾卸之詞，不足採信。本件事證明確，被告犯行洵堪認定，
    應依法論科。
三、核被告乙○○所為，係犯刑法第三百三十九條第一項之詐欺罪取財罪。其先後二
    次交付告訴人無法兌現之支票，使告訴人陷於錯誤而陸續交付離心式泵浦數台，
    係以單一之犯意接續數次行為，侵害一個法益，應為接續犯，屬單純一罪。
四、公訴意旨另以：被告意圖供行使之用，基於偽造有價證券之概括犯意，於八十七
    年五月中旬某日，與年籍不詳陳姓成年男子基於共同犯意聯絡，在臺北縣汐止鎮
    ○○街六四三號九樓，先偽造發票日八十七年八月二十五日，發票人為冬永企業
    有限公司吳玉砲，面額十二萬一千元之支票乙紙，再接續偽造發票日八十七年十
    月二十五日，發票人為張玉書，面額三十二萬零二百九十八元之支票乙紙。因認
    被告另涉刑法第二百零一條第一項之偽造有價證券罪嫌云云。惟查附表編號二所
    示支票之發票人張玉書經原審傳喚、拘提均未到庭說明，致無從認定上述支票究
    係張玉書授權他人簽發，或係遺失、失竊等情事，業如前述，從而附表編號二之
    支票不能遽認係被告與他人共同偽造。再按社會上一般向人買受支票以供使用者
    ，所買受之支票或係出賣人自行簽發後兜售與他人牟利而概括授權他人使用之人
    頭支票（即俗稱之芭樂票），或係出賣人自行簽妥發票人姓名後遺失、遭竊者，
    或係經他人偽造發票人名義持以兜售者，其情形不一而足，苟係人頭票，則既經
    發票人本人概括授權他人使用，持票人補充填載完成原未填載之部分內容，即無
    偽造可言。本件被告持向告訴人購貨之二紙支票係向楊姓成年男子及盧鴻明所購
    買，並由被告提供所需之支票金額日期、受款人名稱，再由楊姓成年男子及盧鴻
    明在上開支票上分別填載等情，雖據被告迭於原審、本院審理時供承不諱。惟除
    非前手明白告知，否則尚難認定被告對票據來源必然具有全然認識，究不能憑此
    遽以推斷被告對該二紙支票之真偽有所認識。又被告提供所需之支票金額、日期
    及受款人名稱，再由楊姓成年男子及盧鴻明在上開支票上分別填載之填發支票行
    為，係屬前揭詐欺犯行之部分行為，自難執此認被告有何偽造有價證券之故意，
    而被告固明知右揭支票顯無兌現之可能，然亦不得以此推斷其明知所購得之支票
    係被竊、遺失或偽造等事。復參以如被告明知該支票係贓物，以其在附表編號二
    之支票上以「億滿公司乙○○」背書乙節以觀，被告之行為無異就偽造支票自曝
    其犯行，是被告辯稱不知該二紙支票係偽造等語，尚屬可採。此外復查無其他積
    極證據，足以認定被告確有偽造有價證券之認識，被告所涉偽造有價證券部分，
    尚屬不能證明其犯罪；惟公訴人認此部分，與前開論罪科刑詐欺罪部份，具有裁
    判上一罪關係，爰不另為無罪之諭知，併予敘明。
五、原審以被告乙○○罪證明確，適用刑法第三百三十九條第一項、第七十四條第一
    款，罰金罰鍰提高標準條例第一條前段，審酌被告以無法兌現之支票向告訴人詐
    購價值共四十九萬零五百五十九元之離心式泵浦數台，致告訴人遭受損失，並危
    害社會經濟秩序，惟犯後業與告訴人達成和解，並賠償告訴人所受損失，有和解
    書乙紙可稽，暨被告犯罪之動機、目的、手段、方法、犯罪後之態度等一切情狀
    ，量處被告乙○○有期徒刑八月。再以被告乙○○前未曾受有期徒刑以上刑之宣
    告，有臺灣高等法院檢察署刑案紀錄簡覆表乙紙在卷可按，經此偵審過程，自當
    知所警惕，信無再犯之虞，綜核各情認對被告所宣告之刑以暫不執行為適當，併
    予宣告緩刑三年，以啟自新。至附表編號一、二之支票二紙尚無證據證明係被告
    偽造或變造（容後述），且已交付告訴人而非屬被告所有，自無從併予宣告沒收
    之。復說明偽造有價證券部分，因無證據加以證明且與論科部分有裁判上一罪之
    關係，而不另為無罪之諭知。認事用法並無不合，量刑亦屬適當，被告上訴意旨
    仍執前詞否認犯罪而指摘原判決不當，為無理由，應予駁回。
六、至證人盧鴻明（男五十七年六月廿一日生，住台南縣永康市○○路二七七巷廿八
    弄二號，現居高雄市○○區○○路三三號九樓，身分證統一編號：Ｚ00000
    0000號），是否涉有偽造有價證券之犯行，應由檢察官另行依法處理。
據上論斷，應依刑事訴訟法第三百六十八條，判決如主文。
本案經檢察官呂丁旺到庭執行職務。
中      華      民      國    九十      年      七      月    二十五    日
                                臺灣高等法院刑事第廿四庭
                                    審判長法  官  陳  貽  男
                                          法  官  陳  憲  裕
                                          法  官  王  炳  梁
右正本證明與原本無異。
檢察官如不服本判決應於收受送達後十日內向本院提出上訴書狀，其未述上訴之理由
者並得於提起上訴後十日內向本院補提理由書（均須按他造當事人之人數附繕本）。
被告不得上訴。
                                          書記官  潘  大  鵬
中      華      民      國    九十      年      七      月    二十五    日
附表：
┌──┬───────┬─────┬──────┬────┬──────┐
│編號│支票號碼      │發票日    │發票金額    │受款人  │發票人      │
├──┼───────┼─────┼──────┼────┼──────┤
│一  │ＰＷ          │八十七年八│十二萬一千元│善哉公司│冬永企業有限│
│    │0000000│月二十五日│            │        │公司、吳玉炮│
├──┼───────┼─────┼──────┼────┼──────┤
│二  │ＫＨ          │八十七年十│三十二萬零二│億滿公司│張玉書      │
│    │0000000│月二十五日│百九十八元  │        │            │
└──┴───────┴─────┴──────┴────┴──────┘
附錄本案論罪科刑法條全文：
刑法第三百三十九條
意圖為自己或第三人不法之所有，以詐術使人將本人或第三人之物交付者，處五年以
下有期徒刑、拘役或科或併科一千元以下罰金。
以前項方法得財產上不法之利益或使第三人得之者亦同。
前二項之未遂犯罰之。


司法院資訊處製作；財團法人民間司法改革基金會備份。
